【裁判字號】    96,上更(一),500
【裁判日期】    970717
【裁判案由】    違反槍砲彈藥刀械管制條例
【裁判全文】
臺灣高等法院臺南分院刑事判決     96年度上更(一)字第500號
上  訴  人  臺灣雲林地方法院檢察署檢察官
被      告  甲○○
指定辯護人  本院公設辯護人  戊○○
上列上訴人因被告違反槍砲彈藥刀械管制條例案件，不服臺灣雲
林地方法院95年度訴字第180號中華民國95年12月18日第一審判
決（起訴案號：臺灣雲林地方法院檢察署95年度偵字第1262號）
，提起上訴，判決後經最高法院發回更審，本院判決如下：
    主  文
原判決撤銷。
甲○○未經許可持有具殺傷力之空氣長槍，累犯，處有期徒刑參
年貳月；併科罰金新臺幣伍萬元，罰金如易服勞役，以新臺幣壹
仟元折算壹日。扣案空氣長槍壹枝（槍枝管制編號：0000000000
號，含紅外線瞄準器及瞄準鏡各1個、瓦斯鋼瓶1罐）沒收。
    事  實
一、甲○○於91年間因竊盜案件，經臺灣高雄地方法院判處有期
    徒刑6月確定，於93年6月10日執行完畢。仍不知悔改，明知
    以外接高壓鋼瓶內氣體為發射動力，可發射鋼珠之空氣長槍
    ，具有殺傷力，係屬槍砲彈藥刀械管制條例管制之槍枝，非
    經中央主管機關許可，不得持有。竟於94年8月28日下午5時
    50分許，在雲林縣東勢鄉○○村○○路16號前，未經許可持
    有具殺傷力之大型空氣長槍（附紅外線瞄準器及瞄準鏡各1
    個、瓦斯鋼瓶1罐、塑膠彈珠6粒，下稱系爭空氣長槍）1 枝
    ，在附近尋覓斑鳩射擊為樂。經警員丙○○下班行經該處發
    現而當場查獲。
二、案經雲林縣警察局台西分局移送臺灣雲林地方法院檢察署檢
    察官偵查起訴。
    理  由
壹、程序方面：
一、按刑事訴訟法第159條之5第1項明定：「被告以外之人於審
    判外之陳述，雖不符前4條之規定，而經當事人於審判程序
    同意作為證據，法院審酌該言詞陳述或書面陳述作成時之情
    況，認為適當者，亦得為證據。」其立法理由在於傳聞證據
    未經當事人之反對詰問予以核實，乃排斥其證據能力。惟當
    事人如放棄對原供述人之反對詰問權，於審判程序表示同意
    該等傳聞證據可作為證據，此時，法院除認該傳聞證據欠缺
    適當性外，自可承認其證據能力。
二、查被告及其辯護人對於本件相關證人於審判外之陳述，在本
    院審理中，均明白表示同意有證據能力之意思（見本院卷第
    64、65頁），本院審酌上開證人於偵查及警詢中之陳述並無
    違背法令或意思不自由情形，是該等傳聞證據並無欠缺適當
    性之情形，自可承認其證據能力。
貳、實體方面：
一、訊據被告甲○○固坦承於94年8月28日下午5時50分許，在雲
    林縣東勢鄉○○村○○路16號前，因其手持扣案空氣長槍1
    枝，遭雲林縣警察局臺西分局安南派出所員警查獲之事實，
    惟堅決否認有何未經許可持有空氣槍之犯行，辯稱：(1)空氣
    槍非其所有，乃是麥寮鄉公所清潔員，外號「海螺」（即丁○○）之朋友所有。(2)94年8月28日六輕下班後一群朋友出
    去玩，在靠近安南派出所附近「0204檳榔攤」，「海螺」忽
    然從後座拿出系爭空氣長槍，說要打斑鳩，其第1次見到，
    一時好奇拿來看，不過短短幾分鐘，旋遭路過之安南派出所
    員警查獲。(3)在安南派出所作筆錄當中，有個叫「大象」的
    朋友要其擔下責任，表示只是空氣槍並無殺傷力，不會怎麼
    樣，其因不知利害輕重，才於警詢及檢察官訊問時均予承擔
    。(4)被告並未認知系爭空氣長槍具有殺傷力，復欠缺違法之
    認識等語。經查：
(一)、扣案空氣長槍具有殺傷力，屬槍砲彈藥刀械管制條例第4條
    第1項第1款之空氣槍：
  1.本件扣案系爭空氣長槍1支，經送內政部警政署刑事警察局
    鑑定後，認係空氣長槍，以中型高壓氣體鋼瓶內氣體為發射
    動力，經實際發射（以直徑約6㎜、重量約0.88g《原判決誤
    載為Kg》之鋼珠為發射物），發射物動能換算單位面積動能
    分別為54.42、50.98、53.26焦耳/平方公分（彈丸單位面積
    動能達24焦耳/平方公分，足以穿入豬隻皮肉層。又日本科
    學警察研究所之研究結果，彈丸單位面積動能達20焦耳/平
    方公分則足以穿入人體皮肉層。），此有該局94年9月19日
    刑鑑字第0940132719號槍彈鑑定書附卷可憑。
  2.查系爭空氣長槍經裝填鋼珠並實際發射後，其發射物動能換
    算單位面積動能足以穿入人體皮肉層之程度，乃具有殺傷力
    ，可認屬槍砲彈藥刀械管制條例第4條第1項第1款之空氣槍
    。
(二)、被告於事發當日正持該扣案空氣長槍尋覓斑鳩射擊：
  1.證人涂逸軒於原審審理中證稱：在丁○○拿出槍枝前，渠等
    均不知情，丁○○把槍拿出來之後，被告有把槍借過來看，
    從被告接手到被警察抓到，前後可能沒有十分鐘（見原審卷
    第112頁），被告在那裡看那枝槍（見原審卷第116頁背面）
    ，不清楚被告事發當日前有無摸過這把槍（見原審卷第一一
    九頁）等語。又證人丁○○於本院證稱：【（審判長問：當
    天那把槍放在你的後車廂，為何被告要將槍拿出來？）因為
    喝了酒被告說要去打斑鳩，所以被告才會拿出槍枝，我有告
    訴他這邊會有警察過來，叫他將槍枝收起來，但是他還說他
    還沒有打爽，他不要收起來，後來警察就過來了。】、另證
    人乙○○亦證稱：【（檢察官問：這次甲○○被查獲的時候
    你是否有在場？）我在旁邊喝酒。】、【（檢察官問：甲○○所拿的槍枝是何人所有？）當時我只有看到他在打斑鳩而
    已。我不知道是何人所有。】等語（見本院卷第69、70頁）
    。再當場查獲被告之員警丙○○亦來院證稱：【（審判長問
    ：當時被告是否拿空氣槍要打斑鳩？）當時被告手上拿著空
    氣槍在路上走，我過去告訴他這個東西不能持有，是違法的
    ，並詢問他拿這隻空氣槍要做什麼，他回答說要打斑鳩。】
    （見本院卷第176頁）。且被告亦承認其持有該槍枝是欲打
    斑鳩，但是尚未打到即被查獲等語（見本院卷第176頁）。
    足見被告當時係持該槍枝欲打斑鳩，而非一時好奇把玩。
(三)、
  1.按所謂持有，係指在實力支配管領之下而言，依原判決事實
    認定上訴人只係把玩槍枝，自不構成非法持有，最高法院著
    有七十九年度臺上字第二七七九號判決意旨參照。
  2.本件被告持有該槍枝欲射擊斑鳩尋樂，正尋覓即被路過之員
    警丙○○查獲，則該槍枝已在被告實力支配管領之下，被告
    持有該槍枝已達於【使用】階段，非僅止於把玩。
  3.綜上所述，被告持有該槍枝欲打斑鳩，揆諸前揭最高法院判
    決意旨，故應認被告已屬非法持有。
(四)、至被告辯稱其係因在安南派出所作筆錄當中，有個叫「大象
    」的朋友要其擔下來，表示只是空氣槍並無殺傷力，不會怎
    麼樣，其因不知利害輕重，才於警詢及檢察官訊問時均予承
    認該槍係已去世之「阿三」所寄藏而持有等情。然經詢其該
    「大象」者年籍？如何聯絡？被告均不知。一般而言，如非
    至親或極親密之好友，自不可能於涉犯刑案之情形下，願意
    為他人承擔罪責之理。且被告既與「大象」不熟，復未能提
    出該「大象」要其承擔罪責之條件，亦與常情不符。是此部
    分被告所辯自非可採。按本件被告持有該槍枝欲打斑鳩之事
    實已臻明確，已無礙於其非法持有之罪責，至於是否有於警
    詢及偵查中因他人要其承擔罪責，故坦承該槍為他人所寄藏
    而持有云云，自與本件罪行無影響。
(五)、另被告抗辯伊未認知系爭空氣長槍具有殺傷力，欠缺違法之
    認識等語。然按：
１、本件扣案系爭空氣長槍1支，經送內政部警政署刑事警察局
    鑑定後，認係空氣長槍，以中型高壓氣體鋼瓶內氣體為發射
    動力，經實際發射（以直徑約6㎜、重量約0.88g《原判決誤
    載為Kg》之鋼珠為發射物），發射物動能換算單位面積動能
    分別為54.42、50.98、53.26焦耳/平方公分（彈丸單位面積
    動能達24焦耳/平方公分，足以穿入豬隻皮肉層。又日本科
    學警察研究所之研究結果，彈丸單位面積動能達20焦耳/平
    方公分則足以穿入人體皮肉層。），此有該局94年9月19日
    刑鑑字第0940132719號槍彈鑑定書附卷可憑。系爭空氣長槍
    經裝填鋼珠並實際發射後，其發射物動能換算單位面積動能
    達足以穿入人體皮肉層之程度，具有相當殺傷力，已不容置
    疑。且被告係持該槍（裝填塑膠ＢＢ彈）欲射擊斑鳩，顯已
    具有相當殺傷力，足見該槍如裝填鋼珠，則以其所具之動能
    ，殺傷力將遠大於塑膠ＢＢ彈，亦可得而知，是被告辯稱不
    知具殺傷力云云自非可採。
２、次按：【刑法第16條規定：不得因不知法律而免除刑事責任
    。但按其情節得減輕其刑。如自信其行為為法律所許可而有
    正當理由者，得免除其刑；究有無該條所定情形而合於得免
    除其刑者，係以行為人欠缺違法性之認識，即以無違法性之
    認識為前提，且其自信在客觀上有正當理由，即依一般觀念
    ，通常人不免有此誤認而信為正當，亦即其欠缺違法性認識
    已達於不可避免之程度者，始足當之。】（92年度台上字第
    4497號判決意旨酌參）。現已修正為【除有正當理由而無法
    避免者外，不得因不知法律而免除刑事責任。但按其情節，
    得減輕其刑。】查本件持有具殺傷力之空氣槍自民國72年6
    月27日公布實行，已定有罰則，當時刑度為3年以下有期徒
    刑，其間於86年11月24日公生布修正罰則為處1年以上7年以
    下有期徒刑，併科新臺幣7百萬元以下罰金，最近於94年1月
    26日修正公布為處3年以上10年以下有期徒刑，併科新臺幣7
    百萬元以下罰金。法律公布已逾20年，不得非法持有具殺傷
    力之槍枝，早經政府三令五申嚴令禁止，是以持有具殺傷力
    之槍枝，其影響社會治安至鉅，絕非一般人民之法律感情所
    允許，不必有高人一等之智識、學歷，一般常人均能加以明
    辨。本件被告既無正當理由而無法避免不知持有該具殺傷力
    之空氣長槍之違法性，自無免除之可言，且按其情節亦無得
    減輕其刑之緣由。
二、新舊法適用說明：按95年7月1日修正施行之刑法第2條第1項
    規定：行為後法律有變更者，適用行為時之法律，但行為後
    之法律有利於行為人者，適用最有利於行為人之法律。係以
    適用行為時之法律為原則，而以適用行為後之法律為例外，
    並以最有利於行為人之法律，為其選擇適用之標準（即從舊
    從輕主義）。
(一)、【刑法第33條第5款罰金刑之適用】：
    被告行為後，刑法關於罰金刑之規定業經修正布，舊法第33
    條第5款「罰金：1元以上」之規定，修正公布為新法第33條
    第5款「罰金：新臺幣1,000元以上，以百元計算之」，新法
    施行後，應依新法第2條第1項之規定，適用最有利於行為人
    之法律（最高法院95年第8次刑事庭會議決議參照）。比較
    新舊法結果，刑法法定本刑中列有罰金刑者，舊法顯然較有
    利於行為人，被告本件犯罪關於法定罰金刑部分，以行為時
    之舊法第33條第5款定其罰金部分之法定刑，對被告較為有
    利（最高法院95年5月23日第8次刑事庭會議決議，臺灣高等
    法院暨所屬法院95年法律座談會刑事類第一、二號提案研討
    結論採此見解）。
(二)、【易服勞役日數未逾6個月】：
    被告行為後，刑法關於罰金刑易服勞役之規定業經修正公布
    ：就《折算標準》而言，舊法第42條第2項「易服勞役以1元
    以上3元以下，折算1日」（依廢止前罰金罰鍰提高標準條例
    第2條規定，就其原定數額提高為100倍折算1日，即銀元100
    元、200元、300元折算1日，換算成新臺幣即300元、600元
    、900元折算1日）之規定，修正公布為新法第42條第3項前
    段「易服勞役以新臺幣1,000元、2,000元或3,000元折算1日
    」。新舊法相較，新法之規定將折算標準提高，使易服勞役
    之日數減少，新法較有利於被告。
(三)、【故意犯依新舊法均成立累犯之適用】：
    被告曾受有期徒刑之執行完畢，5年內「故意」再犯本件有
    期徒刑以上之罪，則依95年7月1日修正施行前後刑法第47條
    新舊法規定，均符合累犯之要件，刑罰權規範狀態並無利或
    不利之變更，無庸為新舊法之比較。但個案如有其他應依刑
    法第2條第1項之規定為新舊法之比較情形時，依綜合其全部
    罪刑之結果而為比較後，整體適用法律（最高法院97年第2
    次刑事庭會議決議）。依上開說明，綜合比較結果，本件自
    應適用現行刑法第47條第1項規定，論以累犯，並加重其刑
    。
三、核被告所為係犯槍砲彈藥刀械管制條例第8條第4項未經許可
    持有具殺傷力之空氣槍罪。又被告於91年間因竊盜案件，經
    臺灣高雄地方法院判處有期徒刑6月確定，於93年6月10日執
    行完畢，5年以內再故意犯本件有期徒刑以上之罪，為累犯
    ，依刑法第47條第1項規定加重其刑。
四、原審以被告【僅於事發當時持有系爭空氣長槍把玩數分鐘之
    行為】，認被告尚未將該槍枝置於自己實力支配管領之下，
    不構成非法持有，而為無罪之諭知，尚有未妥。然按本件被
    告應為有罪之認定業已敘明於前，檢察官上訴指摘原判決諭
    知無罪為不當，求予撤銷改判，洵有理由，應由本院將原判
    決撤銷，自行改判。爰審酌被告持有系爭槍枝當時欲射擊斑
    鳩取樂，未供作其他犯罪之用，亦無造成其他實質損害，暨
    其於犯罪後態度等一切情狀，量處有期徒刑3年2月，併科罰
    金新臺幣5萬元，罰金如易服勞役，以新臺幣1仟元折算壹日
    ；另扣案之空氣長槍1枝（槍枝管制編號：0000000000號，
    含紅外線瞄準器及瞄準鏡各1個、瓦斯鋼瓶1罐），係屬違禁
    物，不問屬於犯人與否，依刑法第38條第1項第1款之規定宣
    告沒收之。至其餘扣案之塑膠ＢＢ彈6顆，非屬違禁物，爰
    不為沒收之諭知。
據上論斷，應依刑事訴訟法第369條第1項前段、第364條、第299
條第1項前段，槍砲彈藥刀械管制條例第8條第4項，刑法第11條
前段、第47條第1項、第42條第3項、第38條第1項第1款，判決如
主文。
本案經檢察官劉欽銘到庭執行職務。
中    華    民    國    97    年    7     月    17    日
                  刑事第一庭    審判長法  官  黃崑宗
                                      法  官  蔡長林
                                      法  官  夏金郎
以上正本證明與原本無異。
如不服本判決，應於收受本判決後十日內向本院提出上訴書狀。
其未敘述上訴理由者並得於提起上訴後十日內向本院補提理由書
狀（均須按他造當事人之人數附繕本）「切勿逕送上級法院」。
                                      書記官  劉岳文
中    華    民    國    97    年    7     月    17    日
附錄本案論罪科刑法條全文：
槍砲彈藥刀械管制條例第8條
未經許可，製造、販賣或運輸鋼筆槍、瓦斯槍、麻醉槍、獵槍、
空氣槍或第4條第1項第1款所定其他可發射金屬或子彈具有殺傷
力之各式槍砲者，處無期徒刑或5年以上有期徒刑，併科新臺幣1
千萬元以下罰金。
未經許可，轉讓、出租或出借前項所列槍枝者，處5年以上有期
徒刑，併科新臺幣1千萬元以下罰金。
意圖供自己或他人犯罪之用，而犯前二項之罪者，處無期徒刑或
7年以上有期徒刑，併科新臺幣1千萬元以下罰金。
未經許可，持有、寄藏或意圖販賣而陳列第1項所列槍枝者，處3
年以上10年以下有期徒刑，併科新臺幣700萬元以下罰金。
第1項至第3項之未遂犯罰之。


司法院資訊處製作；財團法人民間司法改革基金會備份。
